【裁判字號】    96,簡,844
【裁判日期】    970429
【裁判案由】    綜合所得稅
【裁判全文】
臺北高等行政法院判決
                                     96年度簡字第00844號
原      告  甲○○
被      告  財政部臺灣省北區國稅局
代  表  人  陳文宗（局長）住同上
訴訟代理人  乙○○
上列當事人間因綜合所得稅事件，原告不服財政部中華民國96年
9 月29日台財訴字第09600362200 號訴願決定（案號：第000000
00號），提起行政訴訟。本院判決如下：
    主  文
原告之訴駁回。
訴訟費用由原告負擔。
    事  實
一、程序部分：
    本件訴訟標的之價額在新臺幣（下同）20萬元以下，依行政
    訴訟法第229 條第2 項、第1 項第1 款規定及司法院民國（
    下同）92年9 月17日院台廳行一字第23681 號令，應適用簡
    易程序，本院並依同法第233 條第1 項規定，不經言詞辯論
    ，逕行裁判。
二、事實概要：
    原告與配偶盧志豪分開辦理94年度綜合所得稅結算申報，原
    告於申報書註明分居，經被告所屬臺北縣分局歸課配偶綜合
    所得總額1,990,927 元，應退稅額1,589 元，嗣依原告配偶
    盧志豪申請分別開單，補徵原告應納稅額10,351元。原告不
    服，申請復查，經被告以96年7 月18日北區國稅法二字第09
    60019816號復查決定書（下稱原處分）駁回。原告仍不服，
    提起訴願遭駁回後，遂提起本件行政訴訟。
三、兩造聲明：
  (一)原告聲明：
    1.訴願決定及原處分均撤銷。
    2.訴訟費用由被告負擔。
  (二)被告聲明：
    1.駁回原告之訴。
    2.訴訟費用由原告負擔。
四、兩造之爭點：
  (一)原告主張：
    1.依現行（即94年度）稅制規定，若X 、Y 二人其個別薪資
      所得分別為1,200,000 元、100,000 元。在簡化情形下，
      X 的結算應納稅額為106,370 元。Y 的結算應納稅額為 0
      元。X 、Y 若為夫妻時，結算申報全部應納稅額92,920元
      。若夫妻分居，申請分別開單，依財政部76年3 月4 日台
      財稅字第7519463 號函釋意旨，按個人所得總額占夫妻所
      得總額比率計算，X 、Y 的應納稅額分別為85,772元、7,
      148 元。
    2.X 的應納稅額由婚前106,370 元，婚後變為92,920元，減
      少13,450元，係因 Y 的免稅額及扣除額之合計數193,000
      元超過所得額100,000 元之剩餘數93,000元歸X 扣抵所致
      ；然分居時，X 、Y 雙方的經濟能力並未改變，總應納稅
      額也未改變下，X 申請依財政部76年3 月4 日台財稅字第
      7519463 號函釋的方式分單計算稅額，此時X 的應納稅額
      卻由分居前92,920元變為85,772元，減少7,148 元，而 Y
      的應納稅額由原先的0 元，分居後變為7,148 元，增加7,
      148 元。換句話說，X 利用財政部76年3 月4 日台財稅字
      第7519463 號函釋，由政府強制Y 必須拿7,148 元來補貼
      X ：因此分居時，X 不但享有Y 扣除額的抵減，更可利用
      不當的政策來獲取不當的利益。分居時，夫妻一方申請分
      別開單，在現行稅制下依財政部76年3 月4 日台財稅字第
      7519463 號函釋，按個人所得總額占夫妻所得總額比率計
      算，低經濟能力者須負擔高經濟能力者原先所應負擔的稅
      額，這種不公平的現象，純粹因財政部在眾多方法中，卻
      選擇採用一個不適當的方法所造成。
    3.若Y 另申報扶養親屬M 時，婚後總應納稅額由92,920元變
      為83,300元，減少9,620 元，係因 M 之免稅額的利益被X
      所享有。分居時，依財政部76年3 月4 日台財稅字第7519
      463 號函釋的方式分單計算稅額，Y 的應納稅額增為6,40
      8 元；而X 的應納稅額由83,300元，變為76,892元。分居
      時，X 並未實際扶養M ，卻享受M 免稅額的利益（減少9,
      620 元稅負）；Y 雖申報扶養親屬M 卻無法完全享有其所
      得稅上的利益，更須因X 申請分單稅額的主張，負擔錯誤
      分攤方法的稅額6,408 元。基於權利與義務相對的觀念，
      各自創造的利益（所得）及伴隨之不利益（稅負），以及
      各自負擔的不利益（實際扶養親屬）及伴隨之利益（稅負
      之減免）彼此間應是權益相對的，應由個人負擔及享有；
      X 並未實際扶養M （未負擔不利益）卻享受租稅上的利益
      （稅負之減免），Y 扶養M （負擔不利益）卻無法完全享
      有其所得稅上的利益（稅負之減免），財政部76年3 月4
      日台財稅字第7519463 號函釋並未考慮分居夫妻各自扶養
      親屬的現況，因此在不正確的分攤方法下導致上述不合理
      的現象。另依財政部94年7 月20日台財訴字第0940018430
      0 號訴願決定書也認為，未成年子女的免稅額認列應由善
      盡法定扶養義務之人列報，也是盡扶養義務之納稅人應享
      之優惠。準此，雖然分居，夫妻各自申報之扶養親屬的免
      稅額仍應由善盡扶養義務之人來享有其租稅優惠，如此方
      能符合前述財政部函釋之精神。
    4.依現行（即94年度）稅制規定，Y 個別薪資所得提高為30
      0,000 元，X 仍為1,200,000 元。在簡化情形下，X 的結
      算應納稅額為106,370 元（邊際稅率21% ），Y 的結算應
      納稅額為6,420 元（邊際稅率6%）。X 、Y 若為夫妻時，
      結算申報全部應納稅額108,350 元。若夫妻分居，申請分
      別開單，依財政部76年3 月4 日台財稅字第7519463 號函
      釋，按個人所得總額占夫妻所得總額比率計算，X 、Y 的
      應納稅額分別為86,680元、21,670元。此時X 的邊際稅率
      由單獨申報時21% 變為10.12%，Y 的邊際稅率由單獨申報
      時6%變為20.25%，這種不合理的現象正是因為採用不正確
      的分攤方法所導致。租稅理論中，量能課稅的原則乃由高
      經濟能力者負擔高邊際稅率，低經濟能力者負擔低邊際稅
      率，此種因不正確的分攤方法所造成低經濟能力者須負擔
      高邊際稅率的扭曲現象，違反租稅理論中量能課稅的原則
      ，也對低經濟能力者科以不利的負擔，而稅捐稽徵機關並
      未注意對納稅義務人此等不利的情形，並未保護人民正當
      合理之信賴。
    5.原告與配偶盧志豪早自93年時即已分居，原告之女始終單
      獨由原告所扶養，有醫療收據可茲證明（已於報稅時檢附
      ）。其戶籍也依實際居住事實而由屏東縣屏東市戶政事務
      所逕為遷入，有屏東縣屏東市戶政事務所94年2 月15日屏
      市戶13字第0930003837號函可資證明，原告確實為其實際
      的扶養者，依財政部94年7 月20日台財訴字第0940018430
      0 號訴願決定書，未成年子女相關免稅額與扣除額之利益
      應由善盡法定扶養義務之人列報，因此原告女兒相關免稅
      額及扣除額之利益應由善盡法定扶養義務之原告列報，亦
      即由原告享有其租稅之優惠。
    6.原告及配偶若單獨申報時，個別之應納稅額為19,466元、
      84,429元，及個別之邊際稅率為6%、13% 。在婚姻關係存
      續下，因量能課稅理論採累進稅率之方式，原告所屬低稅
      率級距的差額轉由原告配偶使用，使得雙方應納稅額100,
      704 元低於原先個別應納稅額之合併數103,895 元，這是
      低經濟能力者所帶來的利益，因此即使加以分攤，低經濟
      能力者所分攤的數額應是不超過其原先單獨申報時之數額
      才合理。然今因分居在原告配偶要求分別開單時，被告所
      屬臺北縣分局逕依財政部76年3 月4 日台財稅字第751946
      3 號函釋，按個人所得總額占夫妻所得總額比率計算分攤
      ，原告分攤應納稅額30,604元，原告配偶分攤應納稅額70
      ,100元，使得分攤後個別之邊際稅率為9.43% 、10% 。原
      告之邊際稅率由6%增加為9.43% ，而原告配偶之邊際稅率
      卻由13% 降低為10% ，這種變動非因雙方經濟能力變動，
      純粹因不當分攤方法所致。原告分攤應納稅額30,604元，
      遠超過單獨申報時之應納稅額19,466元，原告不但未享有
      低經濟能力者所採低累進稅率之優惠（分攤比單獨申報時
      19,466元來得低），更須因不當政策被利用而強迫原告拿
      錢來補貼被告（11,138元＝30,604元－19,466元）。被告
      以總額法非攸關彼此間的租稅負擔能力，未考量個人（含
      申報扶養親屬）之基本維持生活費及彼此間稅率級距的影
      響，選擇以所得總額比例之分攤方法逕為分攤，造成夫妻
      彼此間稅負的差別待遇，嚴重違反公平、正義及量能課稅
      原則。
  (二)被告主張：
    1.依所得稅法第7 條第4 項規定：「本法稱納稅義務人，係
      指依本法規定，應申報或繳納所得稅之人。」次依所得稅
      法第15條第1 項前段規定：「納稅義務人之配偶，及合於
      第17條規定得申報減除扶養親屬免稅額之受扶養親屬，有
      前條各類所得者，應由納稅義務人合併報繳。」及財政部
      76 年3月4 日台財稅字第7519463 號函釋：「…夫妻分居
      ，如已於綜合所得稅結算申報書內載明配偶姓名、身分證
      統一編號，並註明已分居，分別向其戶籍所在地稽徵機關
      辦理結算申報，其歸戶合併後全部應納稅額，如經申請分
      別開單者，准按個人所得總額占夫妻所得總額比率計算，
      減除其已扣繳及自繳稅款後，分別發單補徵。」
    2.原告與配偶分開辦理94年度綜合所得稅結算申報，原告於
      申報書（第二次）上載明配偶姓名並註明分居，列報綜合
      所得總額604,552 元，扣繳稅額2,401 元，自繳稅額17,8
      52元（原處分卷第28頁）；原告配偶列報綜合所得總額1,
      384,318 元，扣繳稅額79,195元，應退稅額7,709 元（原
      處分卷第21頁至第25頁），原查合併原告及配偶所得，以
      原告配偶為納稅義務人，核定綜合所得總額1,990,927 元
      ，應納稅額100,704 元，減除扣繳稅額81,682元、自繳稅
      額17,852 元 ，應補稅額1,170 元，惟原告配偶盧志豪於
      96年3 月7 日申請夫妻分居分別開單，原查乃重新計算原
      告配偶94年度綜合所得總額1,385,875 元，原告綜合所得
      總額605,052 元，按個人所得總額占夫妻所得總額比率計
      算，減除已扣繳稅額及自繳稅額後，分別發單補徵或辦理
      退稅，乃補徵原告應納稅額10,351元，原核定並無不合，
      請予維持。
    理  由
一、按所得稅法第15條規定：「（第1 項）納稅義務人之配偶，
    及合於第17條規定得申報減除扶養親屬免稅額之受扶養親屬
    ，有前條各類所得者，應由納稅義務人合併報繳。…（ 第2
    項）納稅義務人得就其本人或配偶之薪資所得分開計算稅額
    ，由納稅義務人合併報繳。計算該稅額時，僅得減除薪資所
    得分開計算者依第17條規定計算之免稅額及薪資所得特別扣
    除額；其餘符合規定之各項免稅額及扣除額一律由納稅義務
    人申報減除，並不得再減除薪資所得分開計算者之免稅額及
    薪資所得特別扣除額。」夫妻間必須合併申報計算特定年度
    之「應納稅額」，其規範依據係所得稅法第15條第1 項，而
    依所得稅法第15條第2 項規定，容許配偶之一方將薪資所得
    分離計算應納稅額，此立法設計對於夫妻合併申報計算應納
    稅額，與從憲法上「平等原則」所導出「實質課稅原則」（
    即量能課稅之要求）之衝突爭議，一定程度予以緩和。司法
    院釋字第318 號解釋：「中華民國52年1 月29日修正公布之
    所得稅法第15條、第17條第1 項，關於納稅義務人應與其有
    所得之配偶及其他受扶養親屬合併申報課徵綜合所得稅之規
    定，就申報之程序而言，與憲法尚無牴觸。惟合併課稅時，
    如納稅義務人與有所得之配偶及其他受扶養親屬合併計算稅
    額，較之單獨計算稅額，增加其稅負者，即與租稅公平原則
    有所不符。首開規定雖已於中華民國78年12月30日作部分修
    正，主管機關仍宜隨時斟酌相關法律及社會經濟情況、檢討
    改進。」就夫妻以其等所得應合併申報所得稅，而此申報之
    程序與憲法並無牴觸乙節，揭櫫在案，惟要求主管機關隨時
    斟酌相關法律及社會經濟情況檢討改進，則在未立法修正前
    ，上開所得稅法第15條仍應適用。
二、依所得稅法第15條第1 項有關合併報繳稅捐之規定，現行實
    務計算方式如下：(一)先將原告之薪資所得單獨抽出減除原告
    一人之免稅額及薪資所得特別扣除額以後，形成「所得淨額
    」，依法定之累進稅率，決定此部分之稅額。(二)再將原告其
    餘之各項課稅所得與其配偶之全部課稅所得加總，形成原告
    與其配偶之共同所得總額，再減除相關之免稅額與各項扣除
    額後，形成「所得淨額」，再依法定之累進稅率，決定此部
    分之稅額。(三)以上二項「應納稅額」相加，即成為配偶稅基
    合併後計算而得之應納稅額，且配偶間對此稅捐債務應負「
    連帶責任」。
三、再者，所得稅法第15條第1 項之規定，係以「戶」為單位，
    將具有「夫妻」或「扶養與被扶養關係」之多數稅捐主體，
    組合形成單一之申報單位，而將其等全部收入混同，視為「
    單一稅捐主體」所產生者，再依上述流程計算「應納稅額」
    。同一戶內之「應納稅額」對該戶內之多數稅捐主體而言，
    乃是「連帶之債」，在外部法律關係上，其中任何一人對該
    稅捐債務負擔全部清償責任。所得稅法第15條第2 項之緩合
    性規定，即容許夫妻之一方，將其中一人之薪資所得自上開
    所得總額中分開，形成另外一個獨立單位之「所得總額」，
    再自行計算其所得淨額及「應納稅額」，再與其他混合之所
    得總額，依與上述相同方式，計算出「應納稅額」加總，為
    該「戶」多數人之「應納稅額」，此立法設計僅使夫妻之應
    納稅額減少，但未解除上述夫妻間對「應納稅額」因「連帶
    之債」所負之連帶清償責任。司法院釋字第318 號解釋即在
    此背景下所作成，惟該解釋並未慮及夫妻分居後，可能互相
    不清楚對方所得情形，要求合併申報，實屬強人所難，更使
    原來之合憲性爭議更為突顯。觀之我國民法相關規定，不僅
    無關於分居之規範，且分居更非婚姻關係消滅之原因，亦即
    夫妻事實上雖處於分居之狀態，但其法律上之婚姻關係仍屬
    存在，故處於分居狀態之夫妻依據法律規定其等間既仍具夫
    妻關係，則關於其等間之綜合所得稅申報，自仍應適用上述
    所得稅法第15條第1 項規定之合併報繳制。財政部為因應此
    爭議，在法無明文下，自行以行政命令之方式制定補充規範
    ，發布76年3 月4 日台財稅第7519463 號函釋：「…夫妻分
    居，如已於綜合所得稅結算申報書內載明配偶姓名、身分證
    統一編號，並註明已分居，分別向其戶籍所在地稽徵機關辦
    理結算申報，其歸戶合併後全部應納稅額，如經申請分別開
    單者，准按個人所得總額占夫妻所得總額比率計算，減除其
    已扣繳及自繳稅款後，分別發單補徵。」將上開連帶之債予
    以拆解，以夫妻二人之全部所得總額為分母，再以其中一方
    之個人所得總額為分子，計算出雙方當年度應單獨負擔之應
    納稅額，而分開繳納（並分開處罰），且分開計算漏稅額。
    該函釋內容在法無明文下，給予當事人分攤稅額之稅捐優惠
    ，自嚴格之「稅捐法律原則」言之，其合法性實有斟酌之空
    間，但因對人民有利，基於行政先例之事實拘束力以及不利
    益變更禁止原則，行政法院仍尊重其規範性。
四、經查：
  (一)原告與配偶盧志豪分開辦理94年度綜合所得稅結算申報，原
    告於申報書（第二次）上載明配偶姓名並註明分居（原處分
    卷第27頁），列報綜合所得總額604,552 元，扣繳稅額2,40
    1 元，自繳稅額17,852元（原處分卷第28、26頁）。原告配
    偶盧志豪列報綜合所得總額1,384,318 元，扣繳稅額79,195
    元，應退稅額7,709 元（原處分卷第21頁至第25頁）。被告
    初查合併原告及配偶盧志豪所得，以原告配偶盧志豪為納稅
    義務人，核定綜合所得總額1,990,927 元（原告605,052+盧
    志豪1,385,875 ），應納稅額100,704 元（原處分卷第33、
    34頁），減除扣繳稅額81,682元、自繳稅額17,852元，應補
    稅額1,170 元。惟原告配偶盧志豪於96年3 月7 日申請夫妻
    分居分別開單（原處分卷第6 頁），被告原查乃重新計算原
    告配偶盧志豪94年度綜合所得總額1,385,875 元（盧志豪薪
    資所得1,384,318 + 營利所得1,557 ，原處分卷第34頁），
    原告綜合所得總額605,052 元（原告薪資所得604,552 + 原
    告機會所得500 ，原處分卷第33、34頁），按個人所得總額
    占夫妻所得總額比率計算，減除已扣繳稅額及自繳稅額後，
    分別發單補徵或辦理退稅，乃補徵原告應納稅額10,351元（
    100,704 ×605,052 ／1,990,927 －扣繳稅額2,401 －自繳
    稅額17,852），揆諸前揭規定及說明，洵屬有據。
  (二)原告主張：夫妻分居綜合所得稅以個人所得總額占夫妻所得
    總額比率計算分攤稅額，造成低所得者（即原告）負擔不合
    理之應納稅額（較高邊際稅率），違反公平、正義及量能課
    稅原則云云，惟所得稅法第15條第2 項規定，並非指夫妻得
    單獨計算各自所得，分別適用稅率，被告將原告夫妻所得歸
    戶合併後定其納稅額，適用累進稅率之結果，較之原告若單
    獨申報計稅之稅賦為高，乃因所得稅法規定夫妻應合併報繳
    並採累進稅率所致，此部分所得稅法亦透過有配偶者及無配
    偶者不同之扣除額及免稅額之機制予以導正。原告上開主張
    係以非法律所規範之分居型態求與無配偶者（離婚者）相同
    之待遇，核無足採。至原告又主張：雙方所生之女確由其扶
    養，租稅利益應歸屬扶養者之原告云云，然原告與配偶盧志
    豪為處於分居狀態之夫妻，依法婚姻關係仍存在，原告求與
    婚姻關係消滅之離婚者依實際扶養人來認定對於扶養子女免
    稅額之歸屬，亦非可採。
五、綜上所述，被告核定補徵原告應納稅額10,351元，並無違誤
    ，訴願決定遞予維持，亦無不合，原告徒執前詞，訴請撤銷
    ，為無理由，應予駁回。
據上論結，本件原告之訴為無理由，依行政訴訟法第98條第1 項
前段、第233 條第1 項，判決如主文。
中    華    民    國    97    年    4     月    29    日
                     臺北高等行政法院第五庭
                                     法  官  胡  方  新
上為正本係照原本作成。
本件以訴訟事件所涉及之法律見解具有原則性者為限，始得於本
判決送達後20日內向本院提出上訴狀並表明上訴理由，如已於本
判決宣示後送達前提起上訴者，應於判決送達後20日內補具上訴
理由（均按他造人數附繕本），且經最高行政法院許可後方得上
訴。
中    華    民    國    97    年    4     月    29    日
                                    書記官  黃  玉  鈴


司法院資訊處製作；財團法人民間司法改革基金會備份。
